【裁判字號】    97,簡上,409
【裁判日期】    980212
【裁判案由】    給付服務報酬
【裁判全文】
臺灣臺北地方法院民事判決      九十七年度簡上字第四０九號
上  訴  人  戊○○
上  訴  人  丙○○
訴訟代理人  王惠光律師
被上訴人    太平洋房屋仲介股份有限公司
法定代理人  丁○○
訴訟代理人  甲○○
            乙○○
上列當事人間請求給付服務報酬事件，上訴人對於中華民國九十
七年六月四日本院臺北簡易庭九十七年度北簡字第一０八三四號
簡易民事判決提起上訴，本院於民國九十八年一月十五日言詞辯
論終結，判決如下：
    主      文
上訴駁回。
原判決主文第一、二項減縮為：上訴人戊○○應給付被上訴人新
臺幣貳拾捌萬玖仟捌佰伍拾捌元，及自民國九十七年三月十五日
起至清償日止，按年息百分之五計算之利息。上訴人丙○○應給
付被上訴人新台幣壹拾肆萬肆仟玖佰貳拾玖元，及自民國九十七
年三月十五日起至清償日止，按年息百分之五計算之利息。
第二審訴訟費用由上訴人戊○○負擔十分之七，其餘十分之三由
上訴人丙○○負擔。
    事實及理由
一、按於第二審為訴之變更、追加，非經他造同意，不得為之。
    但擴張或減縮應受判決事項之聲明者，不在此限。民事訴訟
    法第四百三十六條之一第三項準用第四百四十六條第一項但
    書、第二百五十五條第一項但書第三款定有明文。查被上訴
    人於原審之起訴聲明，係請求上訴人戊○○給付被上訴人新
    臺幣（下同）三十萬四千元，上訴人丙○○給付被上訴人十
    五萬二千元，及均自民國九十七年三月十五日起至清償日止
    ，按年息百分之五計算之利息，嗣後被上訴人於九十八年一
    月十五日本院言詞辯論程序當庭減縮聲明為請求上訴人戊○
    ○給付二十八萬九千八百五十八元、上訴人丙○○給付十四
    萬四千九百二十九元，及上開法定遲延利息，此有上開言詞
    辯論筆錄一份在卷可稽，應屬減縮應受判決事項之聲明，經
    核與首揭規定相符，應予准許，先予敘明。
二、被上訴人主張：
（一）上訴人戊○○前於民國九十六年八月六日委由被上訴人仲
      介銷售上訴人戊○○所有門牌號碼為台北縣土城市○○路
      九十二巷二十二弄二號房屋及土地應有部分（以下簡稱系
      爭不動產），價格為新台幣（下同）八百萬元，（嗣後變
      更為七百六十萬元），委託期間至同年十月八日止，服務
      報酬為成交價之百分之四，雙方並簽訂專任委託契約書（
      以下簡稱系爭契約書）。被上訴人於系爭契約存續期間，
      善盡受託人職務為上訴人戊○○仲介出售系爭不動產，並
      於同年十月五日仲介上訴人丙○○購買系爭不動產，上訴
      人丙○○並出具不動產購買意願書（以下簡稱系爭意願書
      ）予被上訴人，因上訴人丙○○之出價六百七十萬元未達
      上訴人戊○○之委託銷售價格標準而未成交。詎被上訴人
      於系爭契約期間屆滿後，調閱系爭不動產登記謄本資料，
      發現上訴人戊○○於九十六年十月十七日將系爭不動產設
      定抵押權予上訴人丙○○，且有流抵約定之登記。
（二）上訴人間通謀虛偽為抵押權登記，實則隱藏雙方買賣系爭
      不動產之合意，藉此規避給付被上訴人服務報酬之義務。
      依據系爭契約書第十一條第三款第三目之規定，上訴人戊
      ○○仍應給付被上訴人以成交價百分之四計算之服務報酬
      ，上訴人丙○○依據系爭意願書第十條第二項第二款之規
      定，應給付被上訴人成交價百分之二計算之服務報酬。
（三）對於上訴人抗辯之陳述：
   1、上訴人等人係經由被上訴人仲介系爭不動產而認識，彼此
      間原不相識之兩人，如兩人本就熟識，互相打聽即可知悉
      有無出賣系爭不動產之訊息，無須委託被上訴人為渠等居
      間仲介。又上訴人等本為素不相識，依據經驗法則，突然
      有百萬元以上金額借貸，顯不合理。況上訴人丙○○之經
      濟來源是否有此鉅款已非無疑，竟願借貸三百十二萬元予
      素不相識之上訴人戊○○，亦屬可疑。
   2、上訴人丙○○於原審自承「民國九十六年十月十三日才向
      本人借貸新台幣三百十二萬元」，與建物登記謄本登記項
      目「擔保債權種類及範圍」登記為九十六年十月四日之金
      錢消費借貸不符。上訴人丙○○又稱「先拿出現金二萬元
      ，同年十月十五日開立支票一百萬元，並以戊○○房契設
      定抵押三百十二萬元完成後，同年十月十七日開立二百十
      萬元支票」若照上訴人丙○○所言，則系爭不動產設定抵
      押時，借貸債權根本不存在，為何以此不存在之債權設定
      抵押？且與上開建物登記謄本設定抵押日為十月十七日不
      符。
   3、移轉所有權為物權行為，而買賣契約為債權行為，不動產
      之所有權是否移轉與上訴人間所為之通謀虛偽意思表示隱
      藏買賣行為，實屬兩事，上訴人間是否已就系爭不動產為
      所有權移轉，不影響通謀虛偽意思表示所隱藏之買賣行為
      ，上訴人稱系爭不動產仍為上訴人戊○○所有，故無買賣
      契約存在，顯係混淆債權、物權間之法律關係。
   4、上訴人丙○○如果真於九十六年十月間借貸三百十二萬元
      予上訴人戊○○，並約定上訴人戊○○應於九十七年三月
      一日清償完畢，然上訴人丙○○並未要求償還任何利息，
      至原審九十七年四月二十四日庭期，上訴人戊○○尚未清
      償債務，上訴人丙○○亦無追討之意，亦未約定遲延利息
      ，上訴人二人非親非故，上訴人丙○○竟借出大筆款項但
      未要求利息，於清償期屆至亦無追討之意，實與經驗法則
      相違。
   5、關於上訴人辯稱縱使上訴人間就系爭不動產有買賣關係存
      在，被上訴人應以上訴人丙○○已交付之三百十二萬元，
      加上系爭不動產於九十六年十一月間之抵押債務本金餘額
      即新光銀行之三十四萬零六十二元、日盛銀行之二百四十
      六萬六千一百十六元及富邦銀行之一百三十一萬九千七百
      六十八元，為計算服務報酬之標準，被上訴人同意。
（四）綜上，上訴人間既於九十六年十月間，以虛偽借貸設定抵
      押且約定流抵，用以隱藏真正之買賣行為，依據上開系爭
      契約書與意願書之規定，被上訴人自得請求上訴人依約給
      付服務報酬，即上訴人戊○○部分為相當於價金之百分之
      四即二十八萬九千八百五十八元，上訴人丙○○部分為十
      四萬四千九百二十九元，及均自起訴狀繕本送達之翌日起
      至清償日止，按年息百分之五計算之利息。
三、上訴人辯稱：
（一）上訴人戊○○固委由被上訴人銷售系爭不動產，並為此簽
      訂系爭契約書，惟被上訴人於契約存續期間並未仲介系爭
      不動產成功。而上訴人間原係鄰居關係，彼此熟識，上訴
      人戊○○因投資股市失利，急需資金周轉，遂於九十六年
      十月十三日向上訴人丙○○借款三百十二萬元，並以系爭
      不動產抵押權予上訴人丙○○以為債權之擔保，然迄今系
      爭不動產之所有權仍屬上訴人戊○○所有，上訴人間就系
      爭不動產並無成立買賣契約關係，上訴人戊○○亦未移轉
      系爭不動產所有權予上訴人丙○○。縱使上訴人間就系爭
      不動產有抵押權設定、流押約定登記之情事，然上訴人並
      未能提出明確證據證明上訴人間就系爭不動產有買賣契約
      關係存在，故而不能以法律上所承認並明文規定准許之抵
      押權流抵約定即直接認定為隱藏買賣行為。
（二）流抵契約之本質，在債權關係上成立的是借貸契約，而物
      權關係上成立的是以抵押權設定作為借貸契約之擔保，並
      在抵押權上附加流抵條款，而借貸契約與買賣契約，屬不
      同之契約關係，被上訴人將流抵契約解釋成為買賣契約，
      並不可採。流抵契約之債務人如屆期清償，則債權人根本
      無法取得不動產所有權，然買賣契約成立後會有所有權移
      轉，兩者並不相同。
（三）上訴人間如為規避被上訴人之仲介報酬，僅需於系爭契約
      屆滿兩個月後再行就系爭不動產成立買賣契約即可，不需
      為抵押權之設定與流抵之約定。
（四）縱使上訴人間之上開行為於法律上被評價為買賣行為，則
      實際成交價格應為已交付之三百十二萬元加上系爭不動產
      於九十六年十月間之抵押債務本金餘額即新光銀行之三十
      四萬零六十二元、日盛銀行之二百四十六萬六千六百十六
      元及富邦銀行之一百三十一萬九千七百六十八元，共計七
      百二十四萬六千四百四十六元，被上訴人如有權請求上訴
      人給付上開服務報酬，亦應以此數額為計算基準。
四、原審為被上訴人勝訴判決，即判命上訴人戊○○應給付被上
    訴人三十萬四千元及自九十七年三月十五日起至清償日止，
    按年息百分之五計算之利息，上訴人丙○○應給付被上訴人
    十五萬二千元及自九十七年三月十五日起至清償日止，按年
    息百分之五計算之利息，並依職權宣告假執行及上訴人戊○
    ○得以三十萬四千元、上訴人丙○○得以十五萬二千元供擔
    保後免為假執行。上訴人不服原判決提起上訴，並於本院為
    上訴聲明：（一）原判決廢棄；（二）被上訴人在第一審之
    訴駁回。被上訴人則為聲明：（一）減縮起訴聲明為：上訴
    人戊○○應給付被上訴人二十八萬九千八百五十八元，上訴
    人丙○○應給付被上訴人十四萬四千九百二十九元，及均自
    九十七年三月十五日起至清償日止，按年息百分之五計算之
    利息；（二）上訴駁回。
五、首查：
（一）上訴人戊○○前於九十六年八月六日委由被上訴人仲介銷
      售上訴人戊○○所有之系爭不動產，價格為八百萬元，之
      後變更為七百六十萬元，委託期間至同年十月八日止，服
      務報酬為成交價之百分之四，雙方並簽訂系爭契約書。
（二）被上訴人於九十六年十月五日仲介上訴人丙○○購買系爭
      不動產，上訴人丙○○並出具系爭意願書予被上訴人，然
      因上訴人丙○○之出價六百七十萬元未達委託價格標準而
      未成交。
（三）依據系爭不動產之登記謄本所示，上訴人戊○○於九十六
      年十月十七日將系爭不動產設定抵押權予上訴人丙○○，
      「擔保債權種類及範圍」載明：九十六年十月四日之金錢
      消費借貸，並有流抵約定之登記即「本抵押物所有權移屬
      抵押權人所有」。
（四）上訴人戊○○先自上訴人丙○○受領二萬元後，再收受丙
      ○○所交付之票載金額分別為一百萬元及二百萬元之支票
      二張，上訴人戊○○屆期提示後，將上開票款匯至上訴人
      戊○○設於新光銀行敦南分行及天母郵局之帳戶內，上訴
      人戊○○共計受領三百十二萬元。
（五）上訴人就系爭不動產設定抵押權予新光銀行、日盛銀行及
      富邦銀行，於九十六年十月份之借款本金餘額分別為三十
      四萬零六十二元、二百四十六萬六千六百十六元及一百三
      十一萬九千七百六十八元。
    上述事實為兩造所不爭執，並有被上訴人所提出之系爭契約
    書與契約內容變更合意書（原審原證一，見原審卷宗第六頁
    至第八頁）、系爭意願書（原審原證二，見原審卷宗第九頁
    ）、建物登記謄本（原審原證三，見原審卷宗第十頁至第十
    二頁）各一份、上訴人丙○○所提出之本票（證物二，見原
    審卷宗第三十二頁）支票存根（證物三，見原審卷宗第三十
    三頁）各一份，以及上訴人戊○○所提出之郵政存款儲金簿
    明細（見原審卷宗第五十二頁、五十三頁）、新光銀行存摺
    明細（見原審卷宗第五十四、五十五頁）各一份為證，並有
    上訴人所提出之支票與匯款委託書二份為證，復有新光銀行
    敦南分行九十七年十一月十八日函文、富邦銀行市府分行九
    十七年十一月十八日函文以及日盛銀行九十七年十二月三日
    函文各一份在卷可稽，應屬實在，先予確認。
六、其次，被上訴人主張上訴人間於九十六年十月間就系爭不動
    產所為之借貸契約與抵押權設定與流抵契約之約定，屬通謀
    虛偽意思表示，隱藏上訴人間就系爭不動產所為之買賣契約
    ，而依據前揭系爭契約書以及系爭意願書之約定，請求上訴
    人應依約給付服務報酬，然為上訴人所不承認，並以前揭情
    詞資為抗辯。是本案兩造所爭執者，應為上訴人間於上開時
    間所成立之契約關係，是否為金錢借貸契約關係，抑或系爭
    不動產之買賣契約關係？如為買賣契約關係，則被上訴人所
    得請求之服務報酬，金額各為若干？
七、按表意人與相對人通謀而為虛偽意思表示者，其意思表示無
    效，但不得以其無效對抗善意第三人，虛偽意思表示，隱藏
    他項法律行為者，適用關於該項法律行為之規定，民法第八
    十七條有明文規定。又按當事人主張有利於己之事實者，就
    其事實有舉證之責任民事訴訟法第二百七十七條前段有明文
    規定，又按第三人主張表意人與相對人通謀而為虛偽意思表
    示者，該第三人應負舉證之責，最高法院亦著有四十八年台
    上字第二九號判例要旨可資參照。是被上訴人主張上訴人間
    所為之金錢借貸契約為通謀虛偽意思表示，所隱藏者為系爭
    不動產買賣契約，則依據上開法文之規定與判例要旨之說明
    ，被上訴人對於上開主張應負舉證之責任。
八、復按主張法律關係存在之當事人，固應就該法律關係發生所
    須具備之特別要件，負舉證之責任，惟此特別要件之具備，
    茍能證明間接事實，且該間接事實與要件事實間，依經驗法
    則及論理法則已足推認其因果關係存在者，自無不可，非以
    直接證明要件事實為必要，此有最高法院九十二年度台上字
    第一九七一號裁判要旨闡釋甚詳。又依據最高法院九十一年
    度台上字第七四一號裁判要旨之說明，法院依自由心證判斷
    事實之真偽，不得違背論理及經驗法則，民事訴訟法第二百
    二十二條第三項亦有明示。所謂論理法則，係指依立法意旨
    或法規之社會機能就法律事實所為價值判斷之法則而言。所
    謂經驗法則，係指由社會生活累積的經驗歸納所得之法則而
    言；凡日常生活所得之通常經驗及基於專門知識所得之特別
    經驗均屬之。本於上開說明，經查：
（一）被上訴人於九十六年十月五日仲介上訴人丙○○購買系爭
      不動產，上訴人丙○○並出具系爭意願書予被上訴人，然
      因上訴人丙○○之出價六百七十萬元未達委託價格標準而
      未成交一事，前已確認無訛，又查，上訴人丙○○居住於
      系爭房屋樓下一號一事，業經上訴人丙○○於原審陳述明
      確（見原審卷宗第二十七頁）則依據經驗法則，上訴人間
      已為樓上樓下鄰居，若果真之前即為熟識，當無需被上訴
      人就系爭不動產之出售居間仲介之理。是被上訴人主張上
      訴人間先前素不相識，應可採信。
（二）上訴人戊○○先後自上訴人丙○○受領三百十二萬元一事
      ，亦經認定，前已述及。是上訴人間於被上訴人為前揭居
      間仲介然未成交後，上訴人丙○○交付上訴人戊○○三百
      十二萬元，足以認定。
（三）上訴人雖主張上開金錢交付之原因，為上訴人戊○○向上
      訴人丙○○借貸三百十二萬元，上訴人丙○○係本於借貸
      契約關係而給付上開金錢。然查，上訴人丙○○於原審到
      庭陳稱「我是九十六年借款，本來九十七年三月一日要還
      清，三月一日前不用付利息，利息部分我們再約定」，此
      有言詞辯論筆錄一份在卷可稽（見原審卷宗第四十九頁）
      ，則審酌上訴人間於九十六年十月間之前，並不相識，尚
      待被上訴人居間仲介，上訴人丙○○始知悉上訴人戊○○
      所有之系爭不動產欲出售，且上訴人丙○○係透過被上訴
      人出價，然上訴人丙○○竟於當月即慷慨出借三百十二萬
      元予上訴人戊○○，且於九十七年三月一日前不計利息，
      九十七年三月一日到期後不僅並未約定及收取利息，同時
      亦未積極催討等一切情事，均與經驗法則相違，是上訴人
      主張上開金錢之支付，原因關係為借貸契約，洵不足以採
      信。
（四）再同時衡諸上訴人間就系爭不動產設定抵押權及為流抵之
      約定，上訴人丙○○屆時可取得系爭不動產之所有權，上
      開三百十二萬元金額如連同上述新光銀行、日盛銀行及富
      邦銀行之抵押債權本金餘額，共計為七百二十四萬六千四
      百四十六元，又上訴人自承系爭不動產之市價為七百萬元
      左右（見本院九十七年十一月六日言詞辯論筆錄），是上
      開金額與系爭不動產之市價接近，且高於上訴人丙○○原
      出價六百七十萬元，低於上訴人戊○○原售價七百六十萬
      元，即上訴人丙○○可以低於透過七百六十萬元之代價取
      得系爭不動產，上訴人戊○○可以高於六百七十萬元之價
      金售出系爭不動產，且上開價金金額與系爭不動產之市價
      接近。
    綜上，被上訴人主張上訴人間之借貸契約為通謀虛偽意思表
    示，所隱藏者為買賣契約，雖未提出直接證據以證明之，然
    經由上開間接證據，依據經驗法則，本院認為已足以為相當
    之證明。
九、因此，被上訴人主張上訴人於九十六年十月間就系爭不動產
    成立買賣契約，洵屬有據。查系爭契約書第十一條第三款第
    三目規定「太平洋於買賣契約成立時，得向賣方請求約定之
    服務報酬，其內容如下：一、約定之服務報酬：一律以成交
    價之百分之四計算。三、有下列各款情形之一者，賣方仍應
    給付太平洋依第十一條第一項約定之服務報酬：3、賣方於
    委託期限屆滿後二個月內與太平洋曾介紹之買方或其配偶、
    二親等內之親屬成交者」，系爭意願書第十條第二項第二款
    規定「買方或其配偶，二親等內之親屬若與太平洋曾介紹之
    賣方於其專任委託契約期限屆滿後二個月內成交時，買方同
    意給付太平洋依賣方委託價之百分之二計算之違約金作為買
    方違約之賠償」，是上開約定均係指賣方於委託期間屆滿後
    二個月內與曾介紹之買方成交，達成買賣契約之合意，與系
    爭房地是否移轉所有權並無關連，則上訴人辯稱上訴人戊○
    ○並未移轉系爭房地所有權予上訴人丙○○，並未違反上開
    約定云云，仍不足取，被上訴人主張上訴人間就系爭不動產
    於本件委託期間屆滿後二個月內成交，上訴人戊○○、丙○
    ○分別違反前揭系爭契約書以及系爭意願書之約定，應各給
    付被上訴人相當於成交價百分之四及百分之二計算之金額，
    及自起訴狀繕本送達翌日即九十七年三月十五日起，按法定
    遲延利息即年息百分之五計算之利息，符合民法第二百二十
    九條第二項前段、第二百三十三條第一項前段、第二百零三
    條之規定，自屬有據。
十、又查，上訴人丙○○所給付之三百十二萬元加上系爭不動產
    於九十六年十月間之抵押債權本金餘額，共計七百二十四萬
    六千四百四十六元，前已述及，上訴人主張縱使上訴人間所
    為者為買賣契約，成交價金應為上開金額而非被上訴人於原
    審所主張之七百六十萬元，此為被上訴人所不爭執，則被上
    訴人主張上訴人戊○○應給付二十八萬九千八百五十八元（
    上開金額以百分之四計算），上訴人丙○○應給付十四萬四
    千九百二十九元（上開金額以百分之二計算），與均自九十
    七年三月五日起至清償日止按年息百分之五計算之法定遲延
    利息，為有理由，應予准許。原審就上開範圍內判命上訴人
    如數給付，並依職權為假執行之宣告（減縮部分除外），核
    無違誤。上訴意旨指摘原判決不當，求予廢棄改判，為無理
    由，應予駁回。另被上訴人於本院減縮其請求如上，爰將原
    判決主文第一項，宣示如主文第二項所示。
八、本案事證已臻明確，兩造其餘主張及攻擊防禦方法，經核均
    與本院前揭判斷不生影響，毋庸再予審酌，併此敘明。
九、據上論結，本件上訴為無理由，依民事訴訟法第四百三十六
    條之一第三項、第四百四十九條第一項、第八十五條但書，
    判決如主文。
中    華    民    國  九十八  年    二   月   十二    日
                  民事第六庭    審判長法  官  周祖民
                                      法  官  賴武志
                                      法  官  匡偉
以上正本係照原本作成
本判決不得上訴
中    華    民    國  九十八  年    二   月   十二    日
                                      書記官  巫玉媛


司法院資訊處製作；財團法人民間司法改革基金會備份。
